臺灣高等法院刑事判決
                                  108年度交上易字第339號
上  訴  人
即  被  告  遲守國


選任辯護人  李明諭律師
            陳逸華律師
上列上訴人因過失致死案件，不服臺灣桃園地方法院107年度審
交易字第711號，中華民國108年5月16日第一審判決（起訴案號
：臺灣桃園地方檢察署106年度偵字第26788號），提起上訴，本
院判決如下：
    主  文
原判決撤銷。
遲守國犯過失致死罪，處有期徒刑陸月，如易科罰金，以新臺幣
貳仟元折算壹日。
    事  實
一、遲守國於民國106年8月31日下午，駕駛車牌號碼0000-00號
    自用小客車沿桃園市桃園區介壽路由東北往西南即八德區方
    向行駛，於同日下午1時8分許，行經上開介壽路與保羅街口
    前，本應注意汽車行駛時，應注意車前狀況，隨時採取必要
    之安全措施。又汽車行駛至交岔路口，亦應遵守燈光號誌，
    且轉彎車應讓直行車先行。再左轉彎時，應距交岔路口30公
    尺前顯示方向燈或手勢並行至交岔路口中心處左轉。而依當
    時情形，並無不能注意之情事，詎疏未注意，未顯示方向燈
    或手勢，貿然驅車跨越分向限制線並闖越紅燈搶先左轉，且
    未注意車前狀況，適李明軒騎乘車牌號碼000-000號普通重
    型機車沿上開介壽路由西南往東北即桃園區方向行駛至該交
    岔路口，2車閃避不及而發生擦撞，遲守國所駕駛之上開車
    輛前方保險桿與引擎蓋撞擊李明軒所騎乘前開機車之車頭，
    使李明軒人車倒地，並滑行至其右側路旁停放之自用小客車
    右後側車輪旁，致李明軒受有頭部外傷、嚴重腦挫傷、硬腦
    膜下出血併腦腫、多處外傷、開放性左下肢骨折，經送醫急
    救後，仍於同年9月1日凌晨1時45分許，因顱內出血及創傷
    性休克而不治死亡。遲守國於肇事後親自報警，停留在現場
    待警方到場處理，並於犯罪未發覺前，當場向警員坦承自己
    為肇事者，而自首接受裁判。
二、案經李明軒之胞弟李明嘉、姑姑李秀治告訴及桃園市政府警
    察局桃園分局報告臺灣桃園地方檢察署（下稱桃園地檢署）
    檢察官偵查起訴。
    理  由
一、證據能力部分：
    證人方麗淑於警詢時之陳述，屬傳聞證據，被告、辯護人及
    檢察官於準備程序及審判期日中均未爭執其證據能力（見本
    院卷第66、136頁），且迄言詞辯論終結亦未聲明異議，本
    院審酌上開證據資料製作時之情況，尚無違法不當及證明力
    明顯過低之瑕疵，認為以之作為證據應屬適當，爰依刑事訴
    訟法第159條之5規定，認定前揭供述均有證據能力。
二、上揭事實，業據上訴人即被告遲守國於偵查中、原審及本院
    審理時坦承不諱（見106年度相字第1494號卷〔下稱相字卷〕
    第37頁、原審卷第33、120頁反面、本院卷第65、139頁），
    並經證人即案發時在被害人李明軒所騎乘上開機車後方之駕
    駛人方麗淑於警詢時證述明確（見106年度偵字第26788號卷
    〔下稱偵查卷〕第10至11頁），復有道路交通事故現場圖、道
    路交通事故調查報告表㈠、㈡、聖保祿醫院診斷證明書、桃園
    市政府車輛行車事故鑑定會桃交鑑字第1070001948號函、桃
    園地檢署相驗報告書、相驗屍體證明書、107年3月7日檢察
    官勘驗筆錄各1份、監視錄影器翻拍、現場照片共26幀（見
    相字卷第15至30、34、39、46至51、64頁、偵查卷第43、44
    、50頁）、監視錄影器光碟1張等在卷可稽，被告之自白核
    與事實相符，堪予採信。
三、按汽車行駛時，駕駛人應注意車前狀況，並隨時採取必要之
    安全措施；汽車行駛至交岔路口，其行進、轉彎，應依下列
    規定：一、應遵守燈光號誌或交通指揮人員之指揮，遇有交
    通指揮人員指揮與燈光號誌並用時，以交通指揮人員之指揮
    為準。七、轉彎車應讓直行車先行，道路交通安全規則第94
    條第3項、第102條第1項第1款、第7款分別訂有明文。被告
    駕駛汽車，自應遵守上開義務，而依當時情形以觀，並無不
    能注意之情事，詎其竟未注意及此，以致肇事使被害人死亡
    ，其行為自有過失無訛。又被告之過失行為與被害人死亡結
    果間，衡之社會一般通念，顯具相當因果關係，是被告犯行
    應堪認定。
四、論罪：
  ㈠按行為後法律有變更者，適用行為時之法律，但行為後之法
    律有利於行為人者，適用最有利於行為人之法律，刑法第2
    條第1項定有明文。查被告行為後，刑法第276條業經修正，
    並經總統於108年5月29日公布，於同年5月31日施行。修正
    前刑法第276條第1項之法定刑由2年以下有期徒刑、拘役或
    新臺幣（下同）6萬元以下罰金，提升至5年以下有期徒刑、
    拘役或50萬元以下罰金。經比較新舊法後，修正後之規定並
    未有利於被告，依刑法第2條第1項前段規定，自應適用行為
    時即修正前刑法第276條第1項規定論處。
  ㈡核被告所為，係犯修正前刑法第276條第1項之過失致死罪。
    被告肇事後，於偵查機關尚未發覺肇事者前，親自撥打電話
    報警，並報明姓名、地點，有桃園市政府警察局桃園分局桃
    園交通分隊道路交通事故肇事人自首情形紀錄表1份在卷可
    憑（見相字卷第33頁）。準此，被告係於職司犯罪偵查之公
    務員發覺本案犯行前坦認之，嗣復受法院裁判，合於刑法第
    62條前段自首減刑要件，爰依該規定減輕其刑。
五、撤銷改判之理由：
  ㈠原審以被告犯行事證明確，因予論科，固非無見。惟查：①被
    告行為後，刑法第276條業經修正，並經總統於108年5月29
    日公布，於同年5月31日施行，經比較新舊法後，修正後之
    規定並未有利於被告，依刑法第2條第1項前段規定，自應適
    用行為時即修正前刑法第276條第1項規定論處，已如上述，
    原審未及為新舊法之比較，尚有未洽；②原審雖以被告迄未
    與自小與被害人共同生活之告訴人即被害人之姑姑李秀治、
    胞弟李明嘉和解或取得原諒，為被告量刑之基礎，惟按遺產
    繼承人，除配偶外，依左列順序定之：一、直系血親卑親屬
    。二、父母。三、兄弟姊妹。四、祖父母，民法第1138條定
    明文。本件被害人李明軒於83年間出生，於92年11月17日經
    臺灣嘉義地方法院裁判確定由祖母李吳水占監護，本件事故
    發生時已成年，未婚，無子女，父親李永龍已死亡，母親為
    馮雲蓮，此有戶籍謄本2紙、臺灣嘉義地方法院92年度家訴
    字第9號民事判決及確定證明書可憑（見相字卷第54、55頁
    、原審卷第47至60頁），因此，被害人李明軒死亡後，其法
    定繼承人為第二順位之母親馮雲蓮。而被告已與被害人之母
    馮雲蓮達成民事調解，內容為：相對人（即被告）願給付聲
    請人（即馮雲蓮）120萬元（均為第三人責任險，不含強制
    險），其中30萬元聲請人馮雲蓮同意由相對人逕匯予第三人
    李明嘉之帳戶，並已收迄無訛，餘款90萬元應於108年1月15
    日前給付完畢。被告並於106年9月5日、108年3月5日各匯款
    30萬元予李明嘉，此有調解筆錄1份、匯款憑據及匯款確認
    簡訊可憑（見原審卷第79、111、127頁），另馮雲蓮亦與被
    害人之弟李明嘉另案成立民事和解，馮雲蓮同意向臺灣產物
    保險股份有限公司領得李明軒之死亡保險給付後，將全部金
    額之一半給付李明嘉，另一半則給付第三人李玉珍（李明軒
    之妹），亦有原審法院106年度家訴字第136號和解筆錄可稽
    （見原審卷第34、35頁），是被告已與被害人李明軒之繼承
    人馮雲蓮達成民事調解，而告訴人李秀治、李明嘉並非被害
    人之法定繼承人，亦未據提出渠等因被害人死亡對被告有何
    民事上損害賠償請求權之依據，是原審以被告未與告訴人李
    秀治、李明嘉和解，為被告量刑之基礎，亦有未當。被告執
    此指摘原判決量刑不當，提起上訴，且原判決亦有上開可議
    ，仍屬無可維持，自應由本院將原判決撤銷改判。
  ㈡爰審酌被告駕車未顯示方向燈或手勢，復跨越分向限制線、
    未行駛至路口中心處即貿然闖越紅燈搶先左轉及疏未注車前
    狀況等違規之過失情節重大，並造成被害人李明軒因而死亡
    ，致被害人家屬承受喪失至親之精神上莫大創傷與無可挽回
    之遺憾，雖迄未取得與自小與被害人共同生活之告訴人即被
    害人之姑母李秀治、胞弟李明嘉之原諒，然已與被害人之母
    馮雲蓮達成民事調解，並已履行完畢，暨考量其犯後坦承犯
    行，兼衡其為碩士畢業之智識程度、家庭經濟小康之生活狀
    況及素行等一切情狀，量處如主文第2項所示之刑，並諭知
    易科罰金之折算標準，以示警惕。
六、被告雖請求宣告緩刑，惟關於緩刑之宣告，除應具備一定條
    件外，並須有可認為以暫不執行刑罰為適當之情形，始得為
    之。法院行使此項裁量職權時，應受比例原則、平等原則等
    一般法律原則之支配；但此之所謂比例原則，指法院行使此
    項職權判斷時，須符合客觀上之適當性、相當性及必要性之
    價值要求，不得逾越，用以維護刑罰之均衡；而所謂平等原
    則，非指一律齊頭式之平等待遇，應從實質上加以客觀判斷
    ，對相同之條件事實，始得為相同之處理，倘若條件事實有
    別，則應本乎正義理念，予以分別處置，禁止恣意為之，俾
    緩刑宣告之運用，達成客觀上之適當性、相當性與必要性之
    要求（最高法院99年度台上字第7994號判決意旨參照）。查
    被告前固無犯罪紀錄，有本院被告前案紀錄表在卷為憑，然
    考量本件被告行車過失情節之重大，造成被害人死亡之嚴重
    結果，且迄未獲得告訴人2人之諒解，業如前述，本院已參
    酌被告犯罪情節及犯後態度，量處前揭適當之刑度，認無暫
    不執行為適當之情形，故不予緩刑之宣告，附此敘明。
據上論斷，應依刑事訴訟法第369條第1項前段、第364條、第299
條第1項前段，修正前刑法第276條第1項，刑法第2條第1項前段
、第62條前段、第41條第1項前段，刑法施行法第1條之1第1項、
第2項前段，判決如主文。
本案經檢察官古御詩提起公訴，檢察官陳孟黎到庭執行職務。
中　　華　　民　　國　 108　　年　　12　　月　　25　　日
                  刑事第十三庭  審判長法　官  王國棟
                                      法　官  呂煜仁
                                      法　官  許永煌
以上正本證明與原本無異。
不得上訴。
                                      書記官  郭侑靜
中　　華　　民　　國　　108 　年　　12　　月　　25　　日
附錄：本案論罪科刑法條全文
修正前中華民國刑法第276 條
因過失致人於死者，處2 年以下有期徒刑、拘役或2 千元以下罰
金。
從事業務之人，因業務上之過失犯前項之罪者，處5 年以下有期
徒刑或拘役，得併科3 千元以下罰金。